臺灣橋頭地方法院民事判決　　　　　　　110年度訴字第259號
原　　　告　　蔣光昭　
訴訟代理人　　林泰良律師
被　　　告　　曾錦鍛　
兼訴訟代理人　曾子龍　

上二人共同
訴訟代理人　　曾子建　
被　　　告　　曾穗樺　
　　　　　　　蔣光智　
上列當事人間請求分割共有物事件，於民國110年9月30日言詞辯
論終結，本院判決如下：
    主      文
兩造共有之高雄市○○區○○段0000地號、面積2,090.11平方公
尺之土地，准予原物分割。其分割方法為：如附圖（即高雄市政
府地政局岡山地政事務所110年9月7日土地複丈成果圖─分割方
案圖方案一）所示，編號73-2、面積696.70平方公尺部分，分歸
原告及被告蔣光智共同取得，並各按應有部分二分之一比例維持
共有；編號73-2（1）、面積1393.41平方公尺部分，分歸被告曾
穗樺、曾子龍、曾錦鍛共同取得，並各按應有部分八分之四、八
分之三、八分之一比例維持共有。
訴訟費用由兩造按附表一所示應有部分之比例負擔。
    事實及理由
一、原告主張：
    高雄市○○區○○段0000地號、面積2,090.11平方公尺之土
    地（下稱系爭土地）為兩造所共有，應有部分如附表一所示
    。系爭土地目前供種稻之用，其上無建物、農舍或其他地上
    物存在。又系爭土地北側、西側分別臨同段73地號私有道路
    用地、70地號公用道路（下分稱73地號道路用地、70地號道
    路用地），東側毗鄰之同地段73-1地號土地則為原告與胞弟
    即被告蔣光智2人共有。兩造間並無不能分割之約定或分管
    協議，且無不能分割之情形，惟因共有人間就分割方案之意
    見未能一致，復經原告聲請調解不成立，爰依民法第823條
    第1項、第824條第2項第1款、第4項規定提起本訴，請求裁
    判分割系爭土地，並提出依高雄市政府地政局岡山地政事務
    所（下稱岡山地政事務所）110年9月7日複丈成果圖分割方
    案一之分割方案（下稱方案一），由原告與被告蔣光智分得
    73-2部分（暫編）並維持共有；被告曾穗樺、曾子龍、曾錦
    鍛（下稱被告曾穗樺等3人）分得編號73-2（1）部分（暫編
    ）亦維持共有，此與兩造應有部分比例相符，且分割後土地
    形狀方正、完整，並無因分割而造成缺角或不利整體使用情
    形等語。並聲明：求為判決如主文第一項所示。
二、被告等則各以下情置辯：
  ㈠被告曾穗樺、曾子龍、曾錦鍛等3人（下稱被告曾穗樺等3人
    ）：系爭土地目前由曾家種植稻米，且有一抽水水井使用中
    ，如依方案一分割，將導致抽水站由原告及被告蔣光智取得
    ，曾家無法繼續灌溉及耕種，並使分割後土地形成狹長形耕
    地，影響至鉅。被告曾穗樺等3人另提出如岡山地政事務所
    110年9月7日複丈成果圖分割方案二之分割方案（下稱方案
    二）所示之分割方案，由原告與被告蔣光智分得73-2部分（
    暫編）並維持共有，被告曾穗樺等3人分得編號73-2（1）部
    分（暫編）亦維持共有，如此分割後土地將更為方正及完整
    等語置辯。
  ㈡被告蔣光智：同意分割系爭土地，亦同意原告主張之分割方
    案，被告曾穗樺等3人主張之分割方案不合理，對伊與原告
    不公平，請求依原告提出之分割方案分割等語置辯。
三、兩造不爭執事項：
  ㈠高雄市○○區○○段0000地號、面積2,090.11平方公尺之土
    地（下稱系爭土地）為兩造所共有，應有部分如起訴狀附表
    一所示，其上除抽水馬達外，並無其他地上物。
  ㈡系爭土地北側、西側分別臨同段73地號私有道路用地、70地
    號公用道路，東側毗鄰之同地段73-1地號土地側為原告與其
    胞弟即被告蔣光智二人共有。
  ㈢兩造間就系爭土地並無不能分割之約定或分管協議，且無不
    能分割之情形。
四、本件爭點：系爭土地能否分割？分割方法應以如何為當？
五、本院判斷：
  ㈠按各共有人，除法令另有規定外，得隨時請求分割共有物；
    共有物之分割，依共有人協議之方法行之；分割之方法不能
    協議決定，或於協議決定後因消滅時效完成經共有人拒絕履
    行者，法院得因任何共有人之請求，命為下列之分配：一、
    以原物分配於各共有人；以原物為分配時，因共有人之利益
    或其他必要情形，得就共有物之一部分仍維持共有，民法第
    823條第1項前段、第824條第1項、第2項第1款本文、第4項
    分別定有明文。復按定共有物分割之方法，固可由法院自由
    裁量，惟仍應斟酌共有人之意願、利害關係及分得部分所得
    利用之價值等情形，定一適當公平之方法以為分割（最高法
    院89年度台上字第724號判決意旨供參）。
  ㈡經查，系爭土地共有人間並無不分割協議或分管協議存在，
    亦無法令規定不得分割之情形，是各共有人均得隨時請求分
    割，堪予認定。次查，系爭土地東側毗鄰之同地段73-1地號
    土地原為原告與其胞弟即被告蔣光智2人所共有，其北面及
    西面則分別面臨73及70地號道路用地，兩邊臨路，而依現場
    照片及空照圖以觀，可知上開73地號道路用地寬度僅可供一
    輛汽車通行（審訴卷第60至61頁），上開70地號道路用地則
    更為狹小（本院卷第87至89頁）。而兩造之分割方案在於縱
    向分割（即方案一）或橫向分割（即方案二），是倘依被告
    曾穗樺等3人所提之方案二之橫向分割結果，原告及被告蔣
    光智所分得之部分係左下角底部之位置，僅可通行相對狹小
    之70地號道路，將導致對外通行不易，且與原告原所有東鄰
    之同地段73-1地號土地，形成Ｌ形型態而不方正，較難整體
    利用，而影響其利用價值，則該分割方案二僅僅對被告有利
    ，對原告並不公平；而觀原告所提之方案一，兩造分割後之
    土地均可經由較寬敞之73地號道路用地出入外，被告曾穗樺
    等3人分得之部分更與70地號道路用地完全相鄰，即北面及
    西面兩邊均臨路，大幅提升其交通便利性，且原告與被告蔣
    光智所分得部分，亦可與渠等東鄰且共有之高雄市○○區○
    ○段0000地號土地合併為一塊，而得為完整之利用，益增其
    價值。又系爭土地現由被告曾穗樺等3人委由被告曾子龍耕
    種水稻乙情，為兩造所不爭執，則系爭土地依方案一進行分
    割，其分割後土地形狀雖較顯狹長，然仍屬完整，且兩邊均
    臨路更有助於被告曾穗樺等3人繼續耕種水稻之使用，對被
    告曾穗樺等3人並無不利之處。另方案一雖使系爭土地上被
    告曾穗樺等3人原有作為種稻供水之抽水馬達位置分由原告
    及被告蔣光智所占有，然抽水馬達究非不動產，可隨時拆遷
    移動，俟分割方案底定後再為拆遷，其所需耗費之成本非鉅
    ，是尚難以抽水馬達所在之位置，而影響到分割方案之決定
    ，是被告曾穗樺等3人辯稱如依方案一分割，將導致抽水站
    由原告及被告蔣光智取得，曾家無法繼續灌溉及耕種等情，
    即不足採信。
  ㈢再查，本院110年5月14日前往系爭土地勘驗時，兩造均親自
    或由代理人到場，並分別表示系爭土地之分割方案即由上開
    方案一或方案二中擇一為之（本院卷第73至83頁），是被告
    曾穗樺業已積極表示願與被告曾子龍、曾錦鍛繼續維持共有
    ，僅是縱向或橫向分割之分得部分之方位有所爭執，本院亦
    命到場之地政人員據此製作如本院卷第109至111頁之複丈成
    果圖。詎被告曾穗樺卻於本院110年9月30日最後一次言詞辯
    論期日提出民事辯論意旨狀，更易其詞主張系爭土地應分割
    成3等分，分由原告與被告蔣光智、被告曾子龍與曾錦鍛、
    被告曾穗樺各取得其中一部分云云，顯有意圖延滯本件訴訟
    或因重大過失而逾時提出，並有礙本訴訟之終結，且未釋明
    其正當理由，而與製作完成之二個方案之複丈成果圖不合，
    依民事訴訟法第196條第1項、第2項之規定，自難為本院所
    得斟酌採憑。且衡諸系爭土地分割後，被告曾穗樺等3人所
    分得之土地仍將委由被告曾子龍繼續種稻，維持被告曾穗樺
    等3人共有乃已斟酌共有人之意願，且對被告曾穗樺等3人並
    無顯著之不利。
  ㈣綜上所述，本件系爭土地無依物之使用目的不得分割情形，
    復無不得分割之約定，原告請求分割，自有理由。而經本院
    審酌系爭土地使用現況，分割後之土地使用情形等土地利用
    價值及經濟效益後，認原告主張之前開方案應屬公平、合理
    、妥適之分割方案，應予准許，爰定其分割方法為如主文第
    一項所示。
  ㈤末按，分割共有物之訴本質上並無訟爭性，係由法院斟酌何
    種分割方案較能增進共有物之經濟效益，並兼顧兩造之利益
    ，以決定適當之分割方法，並無所謂何造勝訴敗訴之問題，
    是以如將訴訟費用完全命形式上敗訴之被告負擔，實欠公允
    。本院審酌兩造各自因本件訴訟所得到之利益，認本件之訴
    訟費用，應由兩造依如附表一所示之應有部分比例分擔，併
    予敘明。
六、訴訟費用負擔之依據：民事訴訟法第80條之1 。
中    華    民    國  110    年    10    月    14    日
                  民事第一庭    法  官  劉建利
以上正本係照原本作成。
如對本判決上訴，須於判決送達後20日內向本院提出上訴狀。如
委任律師提起上訴者，應一併繳納上訴審裁判費。
中    華    民    國   110    年    10    月    14    日
                                書記官  謝群育
　
附表一：
┌──────┬────────┐
│共有人      │應有部分之比例  │
│            │                │
├──────┼────────┤
│蔣光昭      │2/12            │
├──────┼────────┤
│蔣光智      │2/12            │
├──────┼────────┤
│曾穗樺      │4/12            │
├──────┼────────┤
│曾子龍      │3/12            │
├──────┼────────┤
│曾錦緞      │1/12            │
└──────┴────────┘